【裁判字號】    99,抗,68
【裁判日期】    990531
【裁判案由】    聲明異議
【裁判全文】
臺灣高等法院高雄分院刑事裁定            99年度抗字第68號
抗  告  人
即  受刑人  甲○○
上列抗告人因聲明異議案件，不服臺灣高雄地方法院中華民國99
年2 月26日裁定（98年度聲字第241 號），提起抗告，本院裁定
如下：
    主  文
抗告駁回。
    理  由
一、抗告意旨略以：受刑人甲○○於民國93年之假釋期間，因施
    用毒品案件，經法院裁定觀察、勒戒及戒治處分，並已執行
    完畢，經檢察官於94年7 月14日予以不起訴處分確定，此外
    並未於假釋期間受刑之宣告，惟法務務未經司法程序即於93
    年10月6 日依保安處分執行法第74條之2 第1 款及第74條之
    3 之規定，撤銷受刑人假釋處分，並接續執行殘刑，抵觸憲
    法第8 條審問程序、第16條訴訟權及第23條基本權限制之規
    定；又保安處分執行法第74條之2 第1 款有關未保持善良品
    行之規定，過於籠統，與大法官釋字第636 號解釋意旨不符
    ，已然違憲；再者，毒品危害防制條例並無適用其他法律之
    規定，故法務部爰引保安處分執行法之規定撤銷假釋，即屬
    違誤，爰依法提起抗告，請求撤銷檢察官所為之執行指揮處
    分云云。
二、按受刑人或其法定代理人或配偶以檢察官執行之指揮不當者
    ，得向諭知該裁判之法院聲明異議，刑事訴訟法第484 條定
    有明文。而該條所稱「諭知該裁判之法院」，乃指對被告之
    有罪判決，於主文內實際宣示其主刑、從刑之裁判而言，若
    判決主文並未諭知主刑、從刑，係因被告不服該裁判，向上
    級法院提起上訴，而上級法院以原審判決並無違誤，上訴無
    理由，因而維持原判決諭知「上訴駁回」者，縱屬確定之有
    罪判決，但因對原判決之主刑、從刑並未予更易，其本身復
    未宣示如何之主刑、從刑，自非該條所指「諭知該裁判之法
    院」（最高法院79年臺聲字第19號裁定參照）。本件抗告人
    即受刑人甲○○因教唆殺人案件，經臺灣高雄地方法院於78
    年12月8 日以78年度重訴字第53號判處「有期徒刑16年，褫
    奪公權10年」，經提起第二審上訴，本院於79年8 月9日 以
    79年度上訴字第395 號判決「上訴駁回」，抗告人又提起第
    三審上訴，又經最高法院於79年11月21日以79年度臺上字第
    4794號判決「駁回上訴」而告確定，此有臺灣高等法院被告
    前案紀錄表在卷可參，是依上揭說明，抗告人就本件檢察官
    執行之指揮認為不當，自得向實際宣示主刑、從刑之臺灣高
    雄地方法院聲明異議，合先明。
三、經查：
  (一)受刑人前於79年間因殺人案件，經台灣高雄地方法院判處有
    期徒刑16年，經最高法院於79年11月21日駁回上訴確定，並
    入監執行，於85年2 月15日假釋出監，假釋期間付保護管束
    ，原保護管束期間至94年7 月8 日屆滿，詎受刑人於假釋期
    間因施用毒品，經原審於93年4 月21日以93年度毒聲字第78
    9 號裁定送觀察、勒戒，因有繼續施用傾向，於93年6 月29
    日以93年度毒聲字第1239號裁定令入戒治處所強制戒治，茲
    因其違反保安處分執行法第74條之2 第1 款前段、第2 款及
    第74條之3 之規定，情節重大，法務部遂於93年10月8 日以
    法矯字第0930037066號函撤銷其假釋，並入監執行殘刑9 年
    4 月23日，指揮書執畢日為103 年11月30日等情，業據原審
    調取93年度執更字第2514號卷證查明屬實，並有原審93年度
    毒聲字第789 號、93年度毒聲字第1239號裁定、臺灣高等法
    院被告前案紀錄表、法務部前開函文、臺灣高雄監獄報請撤
    銷假釋報告表、臺灣高雄地方法院檢察署檢察官93年執更崗
    第2514號之1 執行指揮書附卷可稽，此部分事實應可認定。
  (二)按執行保安處分，除法律別有規定外，依本法行之；保安處
    分之實施，受法務部之指揮、監督，保安處分執行法第1 條
    、第2 條第3 項分別定有明文。關於保安處分之執行，保安
    處分執行法乃立於普通法之地位，若其他法律未特別規定，
    悉依具有普通法性質之保安處分執行法相關規定辦理，立法
    者毋庸一一於個別法律中明文規定爰引上開法律始得予以適
    用，此乃法律適用之原則；而上開法律既已明定法務部對於
    保安處分執行有指揮監督之權限，且受刑人因殺人案件，經
    法院判處有期徒刑16年，其之所以得於85年2 月15日假釋出
    監，亦係基於法律規定以及法務部之指揮監督作用而來，故
    抗告意旨稱法務務未經司法程序即撤銷受刑人假釋處分，違
    反憲法第16條規定，以及毒品危害防制條例並無適用其他法
    律之規定，法務部不得爰引保安處分執行法之規定撤銷假釋
    云云，顯有誤會。
  (三)又司法院大法官解釋第636 號解釋固就檢肅流氓條例第2 條
    第5 款有關品行惡劣之規定認為與法律明確性原則不符而屬
    違憲，然大法官解釋僅具個案性效力，且保安處分執行法第
    74條之2 第1 款規定亦非在上開解釋範圍內，尚不得執此遽
    認該規定亦屬違憲。再者，施用毒品對於人類身體健康之戕
    害甚鉅，而我國為杜絕毒品犯罪，亦於87年5 月20日公布毒
    品危害防制條例，其第1 條即開宗明義揭示：「為防制毒品
    危害，維護國民身心健康，制定本條例」，第2 條第1 項更
    明確闡釋：「本條例所稱毒品，指具成癮性、濫用性及對社
    會危害性之麻醉藥品與其製品及影響精神物質與其製品」，
    足見毒品危害防制條例列管之毒品，非但因其成癮性、濫用
    性，對施用者身心健康影響頗鉅，更對社會具有危害性，則
    施用毒品之行為並非善良品行，實無庸置疑，是關於假釋或
    緩刑付保護管束案件，受保護管束人在保護管束期間，再犯
    毒品危害防制條例第10條之罪，依同條例第20條送觀察、勒
    戒或強制戒治者，經認定構成違反保安處分執行法第74條之
    2 第1 款未保持善良品行之規定，應屬情節重大，而得依同
    法第74條之3 規定，為撤銷之處分，並非無據。本件抗告人
    於前開保護管束期間，既有施用第一級毒品海洛因之犯行，
    即屬未能保持善良品行之具體情狀，且其經原審裁定送觀察
    、勒戒後，因有繼續施用傾向，復經原院裁定令入戒治處所
    強制戒治，亦足認受刑人違反上開規定已屬情節重大。是法
    務部依據受刑人客觀上確有施用毒品之不法行為，核准臺灣
    高雄監獄典獄長報請撤銷受刑人之假釋，於法尚無不合。其
    所辯保安處分執行法第74條之2 第1 款有關未保持善良品行
    之規定，為屬違憲云云，委無足採。
  (四)又按保安處分執行法第74條之3 所定撤銷假釋之立法理由，
    係因假釋中付保護管束，期的在藉此保安處分之執行，監督
    受刑人假釋後之行狀與輔導其適應社會生活，期能繼續保持
    善行，以達教化或治療之目的。倘假釋中受保護管束人違反
    保護管束期間應遵守之事項，且情節重大，而不能達其教化
    或治療之目的，是見保護管束處分已不能收效，即得予以撤
    銷假釋使回至監獄執行刑罰。因此足見刑法既對受長期自由
    刑宣告之受刑人，於執行法定一段期間後，因悛悔有據，乃
    給予提早出獄以鼓勵其改過向善之機會，惟於假釋付保護管
    束期間，亦課以應遵之事項，以期兼顧鼓勵受刑人改過向善
    及達到假釋中教化治療受刑人之目的。本件抗告人係於假釋
    付保護管束期間內，因施用毒品，經法院裁定送觀察、勒戒
    及強制戒治，依上開說明，而經法務部以違反保安處分執行
    法第74條之2 第1 款前段、第2 款及第74條之3 之規定，情
    節重大，依法撤銷其假釋，經核其程序並無違反憲法第8 條
    審問程序及第23條基本權限制之規定，抗告人此部分主張，
    尚難採認。
四、綜上所述，原審認法務部撤銷抗告人假釋之處分與檢察官之
    執行指揮均無不當，駁回抗告人之異議，並無不當，抗告人
    之抗告非有理由，應予駁回。
五、據上論斷，應依刑事訴訟法第412 條，裁定如主文。
中    華    民    國    99    年    5     月    31    日
                  刑事第一庭    審判長法  官  周賢銳
                                      法  官  徐美麗
                                      法  官  施柏宏
以上正本證明與原本無異。
如不服本裁定應於送達後5 日內向本院提出再抗告狀。
中    華    民    國    99    年    5     月    31    日
                                      書記官  魏文常

司法院資訊處製作；財團法人民間司法改革基金會備份。
